---
title: "SOK-1004, h칮st 2024, Prosjektoppgave"
author: "23"
format: pdf
echo: false
output: true
editor: visual
---

```{r message=FALSE, warning=FALSE}

rm(list=ls()) 
library(tidyverse)
library(rsdmx)
library(ggh4x)
library(httr)
library(jsonlite)
library(tibble)
library(rjstat)
library(scales)
library(cowplot)
library(ggsci)

invisible(Sys.setlocale("LC_ALL", "norwegian")) # Setter spr친k til norsk og skjuler output for rendering. 
```

# Prosjektoppgave H칮st 2024

## Kapittel 1 - Innledning

I denne rapporten skal vi ta for oss produktivitetsvekst for representantforslaget om en nordisk produktivitetskomisjon. Vi skal se p친 produktivitetsvekst i Norge og noen utvalgte land for sammenligning. M친let er 친 evaluere om en slik kommisjon kan v칝re hensiktsmessig, og hvilke tiltak som kan iverksettes for 친 styrke produktiviteten i Norge og de andre nordiske landene. Analysen legger vekt p친 친 identifisere utfordringer og muligheter som kan bidra til en mer b칝rekraftig 칮konomisk vekst i regionen.

## Kapittel 2 - Produktivitet - en internasjonal sammenligning

```{r message=FALSE, warning=FALSE}

url_oecd <- "https://sdmx.oecd.org/public/rest/data/OECD.SDD.TPS,DSD_PDB@DF_PDB_LV,/DNK+SWE+NOR+USA.A.GDPHRS..USD_PPP_H.Q...?startPeriod=1990&endPeriod=2023&dimensionAtObservation=AllDimensions" # URL til OECD-data

data_oecd <- readSDMX(url_oecd) # Leser inn data fra OECD

df_oecd <- as_tibble(data_oecd) # Konverterer til tibble


#summary(df_oecd) # Sjekker dataene 
#anyNA(df_oecd)   # Sjekker for manglende verdier
# Bruker ikke denne koden da den har ett output jeg ikke vil ha med i rapporten, men vil ha med koden for 친 vise at jeg har sjekket dataene.

df_oecd$TIME_PERIOD <- as.numeric(df_oecd$TIME_PERIOD) # Konverterer til numerisk
df_oecd$obsValue <- as.numeric(df_oecd$obsValue)

df_oecd <- df_oecd %>%
  filter(!is.na(TIME_PERIOD) & !is.na(obsValue) & is.finite(TIME_PERIOD) & is.finite(obsValue)) # Fjerner manglende og uendelige verdier

```

```{r message=FALSE, warning=FALSE}

#| label: figur-2.1

#| fig-cap: "Arbeidsproduktivitet"

df_oecd %>% 
  ggplot(aes(x = TIME_PERIOD, y = obsValue, color = REF_AREA, group = REF_AREA)) + # Fargekoder etter land
  geom_line(size = 0.8) +
  geom_point(size = 1) +
  labs(
    title = "USD per arbeidstime",
    subtitle = "Danmark, Sverige, Norge og USA (1990-2023)",
    x = "칀r",
    y = "USD per arbeidstime",
    color = "Land:"
  ) +
  theme_minimal(base_size = 14) +
  theme(
    legend.position = "top",                             # Flytter kategori til toppen
    legend.title = element_text(size = 12),              # Justerer tekstst칮rrelsen
    legend.text = element_text(size = 12),
    plot.title = element_text(face = "bold", size = 16),
    axis.text.x = element_text(angle = 45, hjust = 1)    # Vinkler x-akse
  ) +
   scale_x_continuous(
    breaks = seq(1990, 2023, by = 3),  # Viser hvert 3. 친r
    limits = c(1990, 2023)             # Setter grensene p친  x-aksen
  )

```

Norge topper statistikken tydelig, men utviklingen har flatet ut og vil sannsynligvis bli innhentet dersom det ikke gjennomf칮res endringer. USA, Danmark og Sverige viser en mer stabil utvikling, med relativt jevne tall over tid. Rundt finanskrisen i 2008 opplevde Norge, Sverige og Danmark en negativ trend, mens USA derimot hadde en svak oppgang fra 친ret f칮r. Selv om USA ofte omtales som verdensledende innen produktivitet, er dette ikke helt presist, Norge ligger fortsatt foran med nesten 5 dollar, mens USA kun marginalt overg친r Danmark.

```{r}

df_vekst <- df_oecd %>%
  group_by(REF_AREA) %>%  # Grupp칠r etter land
  arrange(TIME_PERIOD) %>%  # Sort칠r etter 친r
  mutate(
    growth_rate = 100 * (obsValue - lag(obsValue)) / lag(obsValue)  # Prosentvis endring
  ) %>%
  ungroup()

#| label: figur-2.2

#| fig-cap: "칀rlig vekst"



gjenn_prod <- df_vekst %>% # Beregner gjennomsnittlig produktivitetsvekst
  mutate(periode = case_when(
    TIME_PERIOD <= 2007 ~ "1990-2007", # Lager en periode for 1990-2007 som ble nevnt i representantforslaget
    TIME_PERIOD > 2007 ~ "2008-2023"   # Lager en periode for 2008-2023 som ble beskrevet som negangsperiode
  )) %>%
  group_by(REF_AREA, periode) %>%      # Grupp칠r etter land og periode
  summarise(
    start_친r = min(TIME_PERIOD),
    slutt_친r = max(TIME_PERIOD),
    gj_produktivitet = mean(growth_rate, na.rm = TRUE),
    .groups = "drop"
  )

ggplot(df_vekst, aes(x = TIME_PERIOD, y = growth_rate, fill = REF_AREA)) +
  geom_bar(stat = "identity", position = "dodge") + 
  geom_segment(
    data = gjenn_prod,
    aes(
      x = start_친r, xend = slutt_친r,
      y = gj_produktivitet, yend = gj_produktivitet,
      color = "black" #Av en grunn jeg ikke finner blir fargen oransje. 
    ),
    inherit.aes = FALSE,  # Unng친 친 bruke hoveddataens aes
    size = 1
  ) +  
  scale_fill_npg() +      # H칮ykontrastfarger
  facet_wrap(~ REF_AREA, ncol = 2, scales = "free_y") +  # Lager facets for hvert land
  labs(
    title = "칀rlig vekst i produktivitet i %",
    subtitle = "Sammenligning av Danmark, Sverige, Norge og USA (1990-2023)",
    x = "칀r",
    y = "Produktivitetsvekst i %",
    fill = "Land:"
  ) +
  theme_minimal(base_size = 14) +
  theme(
    legend.position = "none",
    strip.text = element_text(size = 12, face = "bold"),
    axis.text.x = element_text(angle = 45, hjust = 1),
    plot.margin = margin(10, 10, 10, 10)
  ) +
  scale_x_continuous(
    breaks = seq(1990, 2023, by = 5),
    limits = c(1990, 2023)
  ) 
 
```

Produktivitetsveksten i Norge har v칝rt svak siden 2005 og har ikke n친dd niv친ene fra tidligere 친r. Denne utviklingen er ikke unik da flere land har slitt med lav vekst, s칝rlig etter finanskrisen i 2008. Ingen av de analyserte landene har klart 친 opprettholde eller overg친 produktivitetsveksten fra f칮r krisen.

Norge topper fortsatt statistikken per innbygger, men veksten har stagnert, og landet risikerer 친 bli innhentet. USA har holdt en relativt stabil vekst sammenlignet med niv친ene f칮r 2008, men har heller ikke n친dd tidligere h칮yder. Dette understreker behovet for tiltak, b친de nasjonalt og regionalt, for 친 styrke produktivitetsveksten og sikre fremtidig konkurranseevne.

"Mange blander sammen vekst og niv친. Norge har et av verdens h칮yeste produktivitetsniv친er. Landet blir ikke fattigere fordi produktivitetsveksten p친 fastlandet er lavere enn f칮r, sier Olav Sletteb칮, 칮konom i nasjonalregnskapsseksjonen i Statistisk sentralbyr친 (SSB), til E24." (<https://e24.no/norsk-oekonomi/i/zAxylO/fallende-produktivitetsvekst-landet-blir-ikke-fattigere>)

\

## Kapittel 3 Produktivitet i Norge

### Delkapittel 3.1

```{r message=FALSE, warning=FALSE}

url <- "https://data.ssb.no/api/v0/no/table/09174/" # URL til SSB-data

query <- '{ 
  "query": [
    {
      "code": "NACE",
      "selection": {
        "filter": "vs:NRNaeringPubAgg",
        "values": [
          "nr23_6",
          "pub2X01_02",
          "pub2X03",
          "pub2X05",
          "pub2X06",
          "pub2X09",
          "nr2310",
          "nr2312",
          "pub2X13_15",
          "nr2315",
          "nr2316",
          "pub2X18",
          "pub2X19_21",
          "pub2X22_23",
          "pub2X24",
          "pub2X25_28",
          "pub2X29_30",
          "pub2X31_32",
          "pub2X33",
          "pub2X35",
          "pub2X36_39",
          "pub2X41_43",
          "pub2X45_47",
          "pub2X49B",
          "pub2X50A",
          "pub2X49A_52",
          "pub2X53",
          "pub2X55_56",
          "pub2X58_63",
          "pub2X64_66",
          "pub2X68A",
          "pub2X68B",
          "pub2X69_75",
          "pub2X77_82",
          "pub2X84",
          "pub2X85",
          "pub2X86_88",
          "pub2X90_97",
          "nr24sivil",
          "nr2482",
          "nr25_"
        ]
      }
    },
    {
      "code": "ContentsCode",
      "selection": {
        "filter": "item",
        "values": [
          "ProduksjonTimev"
        ]
      }
    },
    {
      "code": "Tid",
      "selection": {
        "filter": "item",
        "values": [
          "1990",
          "1991",
          "1992",
          "1993",
          "1994",
          "1995",
          "1996",
          "1997",
          "1998",
          "1999",
          "2000",
          "2001",
          "2002",
          "2003",
          "2004",
          "2005",
          "2006",
          "2007",
          "2008",
          "2009",
          "2010",
          "2011",
          "2012",
          "2013",
          "2014",
          "2015",
          "2016",
          "2017",
          "2018",
          "2019",
          "2020",
          "2021",
          "2022",
          "2023"
        ]
      }
    }
  ],
  "response": {
    "format": "json-stat2"
  }
}'

hent_indeks.tmp <- url %>% 
  POST(body = query, encode = "json") # Henter data fra SSB

df_nor <- hent_indeks.tmp %>%         # Konverterer til tibble
  content("text") %>%
  fromJSONstat() %>%
  as_tibble()

df_nor <- df_nor %>%
  rename(
    arbeidsproduktivitet = value, # Endrer navn p친 kolonnen
  ) %>%
  mutate(
    친r = as.numeric(친r)          # Konverterer 친r til numerisk
  ) %>%
  group_by(n칝ring) %>%           # Grupperer etter n칝ring
  mutate(
    endring = arbeidsproduktivitet - lag(arbeidsproduktivitet),  # Beregner endring i produktivitet
    total_endring = arbeidsproduktivitet - first(arbeidsproduktivitet) 
  ) %>%
  ungroup()

topp_n칝ringer <- df_nor %>%        # Velger de fem n칝ringene med st칮rst endring
  group_by(n칝ring) %>%
  summarize(total_endring = max(total_endring, na.rm = TRUE)) %>%
  arrange(desc(total_endring)) %>%
  slice_head(n = 5)

bunn_n칝ringer <- df_nor %>%       # Velger de fem n칝ringene med minst endring
  group_by(n칝ring) %>%
  summarize(total_endring = max(total_endring, na.rm = TRUE)) %>%
  arrange(total_endring) %>%
  slice_head(n = 5)

#| label: figur-3.1.1

#| fig-cap: "Generell utvikling"

ggplot(df_nor, aes(x = 친r, y = arbeidsproduktivitet, color = n칝ring)) + 
  geom_line(alpha = 0.6) +
  theme_minimal() +
  theme(
    legend.position = "bottom",              # Flytter legenden til bunnen
    legend.title = element_text(size = 8),   # Justerer  tekstst칮rrelsen
    legend.text = element_text(size = 5),    # Justerer st칮rrelsen p친 kategoritekst
    legend.key.width = unit(1, "cm"),        # 칒ker bredden p친 legendekey
    legend.key.height = unit(0.4, "cm"),     # Justerer h칮yden for key
    legend.box = "horizontal",               # Legger legenden horisontalt
    plot.margin = margin(10, 10, 10, 10),    # Justerer margene for bedre plass
    axis.text.y = element_blank()            # Fjerner tallene langs y-aksen
  ) +
  guides(color = guide_legend(ncol = 3)) +  # Legenden brytes opp i tre kolonner
  labs(
    title = "Utvikling i arbeidsproduktivitet i alle n칝ringer",
    x = "",
    y = "",
    color = "N칝ring"
  )

```

Legend for alle de forskjellige n칝ringene som er med i datasettet.

```{r message=FALSE, warning=FALSE}

#| label: figur-3.1.2

#| fig-cap: "Topp-n칝ringer"

  ggplot(df_nor %>% filter(n칝ring %in% topp_n칝ringer$n칝ring), aes(x = 친r, y = arbeidsproduktivitet, color = n칝ring)) +
  geom_line(size = 1) +
  theme_minimal() +
  theme(
    legend.position = "bottom",              
    legend.title = element_text(size = 8),   
    legend.text = element_text(size = 5),    
    legend.key.width = unit(1, "cm"),        
    legend.key.height = unit(0.4, "cm"),     
    legend.box = "horizontal",               
    plot.margin = margin(10, 10, 10, 10)     
  ) +
  guides(color = guide_legend(ncol = 3)) +   
  labs(
    title = "N칝ringer som bidrar mest til produktivitetsutviklingen",
    x = "칀r",
    y = "Arbeidsproduktivitet i %",
    color = "N칝ring"
  )
```

Det er tydelig at "R칮rtransport" har hatt den st칮rste 칮kningen i produktiviteten i Norge. Samtidig har ogs친 andre sektorer, som "Fiske, fangst og akvakultur" samt "Informasjon og kommunikasjon," vist betydelig vekst i produktiviteten. Likevel har "R칮rtransport" ogs친 hatt den st칮rste negative endringen, noe som viser hvor volatil produktiviteten i oljebransjen kan v칝re.

```{r message=FALSE, warning=FALSE}

#| label: figur-3.1.3

#| fig-cap: "Bunn-n칝ringer"

ggplot(df_nor %>% filter(n칝ring %in% bunn_n칝ringer$n칝ring), aes(x = 친r, y = arbeidsproduktivitet, color = n칝ring)) +
  geom_line(size = 1) +
  theme_minimal() +
  theme(
    legend.position = "bottom",              
    legend.title = element_text(size = 8),   
    legend.text = element_text(size = 5),    
    legend.key.width = unit(1, "cm"),        
    legend.key.height = unit(0.4, "cm"),     
    legend.box = "horizontal",               
    plot.margin = margin(10, 10, 10, 10)     
  ) +
  guides(color = guide_legend(ncol = 3)) +  
  labs(
    title = "N칝ringer som bidrar minst til produktivitetsutviklingen",
    x = "칀r",
    y = "Arbeidsproduktivitet i %",
    color = "N칝ring"
  )

```

Dette viser nok en gang at oljebransjen, sammenlignet med andre n칝ringer, har en betydelig volatilitet i produktiviteten.

Offentlig administrasjon og sivil forvaltning viser minst endring i produktivitetsvekst, delvis p친 grunn av manglende konkurranse som reduserer presset for 친 칮ke produktiviteten. Offentlige tjenester har prim칝rt som m친l 친 levere h칮y kvalitet til befolkningen, snarere enn 친 generere profitt, noe som ofte prioriterer tjenestens verdi fremfor effektivisering.

### Delkapittel 3.2

```{r message=FALSE, warning=FALSE}

#| label: fig-3.2

#| fig-cap: "FoU i n칝rlingslivet"


url <- "https://data.ssb.no/api/v0/no/table/07967/"

query <- '{
  "query": [
    {
      "code": "NACE2007",
      "selection": {
        "filter": "item",
        "values": [
          "A-N"
        ]
      }
    },
    {
      "code": "SyssGrp",
      "selection": {
        "filter": "item",
        "values": [
          "Alle"
        ]
      }
    },
    {
      "code": "ContentsCode",
      "selection": {
        "filter": "item",
        "values": [
          "FoUInvesteringer"
        ]
      }
    }
  ],
  "response": {
    "format": "json-stat2"
  }
}'

hent_indeks.tmp <- url %>%
  POST(body = query, encode = "json")

df_fou <- hent_indeks.tmp %>%
  content("text") %>%
  fromJSONstat() %>%
  as_tibble()

df_fou <- df_fou %>% 
  mutate(친r = as.numeric(친r))

ggplot(df_fou, aes(x = 친r, y = value)) + 
  geom_line(size = 1, color = "skyblue") +
  geom_smooth(size = 0.5,color = "seagreen", se = FALSE) + # fjerner konfidensintervall
  theme_minimal() +
  theme(
    legend.position = "bottom",  
    legend.title = element_text(size = 8),  
    legend.text = element_text(size = 5),    
    legend.key.width = unit(1, "cm"),        
    legend.key.height = unit(0.4, "cm"),     
    legend.box = "horizontal",               
    plot.margin = margin(10, 10, 10, 10),
    axis.text.x = element_text(angle = 45, hjust = 1)) +   
  scale_x_continuous(
    breaks = seq(min(df_fou$친r, na.rm = TRUE), max(df_fou$친r, na.rm = TRUE), by = 1)) + # viser flere 친r p친 x aksen
  guides(color = guide_legend(ncol = 3)) +  
  labs(
    title = "Egenutf칮rt forskning og utvikling i n칝ringslivet",
    x = "칀r",
    y = "FoU kostnader i millioner kroner"
  )
```

"07967: Kostnader til egenutf칮rt FoU-aktivitet i n칝ringslivet (mill. kr), etter statistikkvariabel, n칝ring (SN2007), sysselsettingsgruppe og 친r." Utdrag fra informasjon om tabell fra SSB. (<https://www.ssb.no/statbank/table/07967/tableViewLayout1/>)

Siden 2007 har n칝ringslivet i Norge nesten doblet sine kostnader til forskning og utvikling (FoU). Fra rundt 1 500 millioner kroner i 2007 til n칝rmere 3 000 millioner kroner i 2022, viser denne utviklingen en betydelig 칮kning i satsingen p친 innovasjon og teknologi. Denne veksten er en sterk indikasjon p친 at n칝ringslivet i Norge prioriterer FoU som en driver for produktivitet og konkurransekraft.

Dette 칮ker b친de verdiskapingen og konkurranseevnen til norsk n칝ringsliv, noe som er avgj칮rende for 칮konomisk vekst. 칒kte FoU-investeringer skaper ogs친 en positiv spiral ved 친 tiltrekke talent og forbedre kompetansen i arbeidsmarkedet.

## Kapittel 4 - Velferdsstaten og produktivitet

```{r message=FALSE, warning=FALSE}

# Parametere 
w <- 100  # Timel칮nn
T <- 24   # Totalt antall timer tilgjengelig
s <- 0.2  # Skattesats
B <- 300  # St칮ttebel칮p


f_0 <- function(F) 100*(24 - F)                    # s = 0, B = 0
f_1 <- function(F) w * (T - F) + B                 # s = 0, B > 0
f_2 <- function(F) w * (T - F) * (1 - s)           # 1 > s > 0, B = 0
f_3 <- function(F) w * (T - F) * (1 - s) + B       # 1 > s > 0, B > 0

# Indifferenskurver
I_0 <- function(F) (F > 0((100^2) / (F)) - (750-16.5*F)/0.5)  
I_1 <- function(F) (20^2) / F  
I_2 <- function(F) (25^2) / F  
I_3 <- function(F) ((100^2) / F)*0.8 - (750 -16.5*F) /0.5

# Definer aksene og layout
axes <- ggplot() +
  labs(x = "Timer", y = "Konsum kr") +
  theme(
    axis.title = element_text(size = 15),
    plot.title = element_text(size = 15),
    panel.background = element_blank(),
    axis.line = element_line(colour = "black")
  ) +
  coord_fixed(ratio = 0.005) +  # Juster forhold mellom aksene
  scale_x_continuous(limits = c(0, T), expand = c(0, 0)) +
  scale_y_continuous(limits = c(0, w * T + B + 100), expand = c(0, 0)) 


figur <- axes +
  labs(title = " ") +
  stat_function(fun = f_0, aes(color = "Scenario 1"), size = 1) +
  stat_function(fun = f_1, aes(color = "Scenario 2"), size = 1) +
  stat_function(fun = f_2, aes(color = "Scenario 3"), size = 1) +
  stat_function(fun = f_3, aes(color = "Scenario 4"), size = 1) +
  stat_function(fun = I_0, linetype = "dashed", color = "black") +
  stat_function(fun = I_1, linetype = "dashed", color = "black") +
  stat_function(fun = I_2, linetype = "dashed", color = "black") +
  stat_function(fun = I_3, linetype = "dashed", color = "black") +
  annotate("text", x = 24, y = 750, label = expression(u[0]), size = 5) +
  annotate("text", x = 24, y = 3000, label = expression(u[1]), size = 5) +
  annotate("text", x = 24, y = 4000, label = expression(u[2]), size = 5) +
  annotate("text", x = 24, y = 5000, label = expression(u[3]), size = 5) +
  scale_color_manual(
    name = "Scenarioer",
    values = c("red", "blue", "green", "purple"),
    labels = c("1: s=0, B=0", "2: s=0, B>0", "3: 1>s>0, B=0", "4: 1>s>0, B>0")
  ) +
  theme(
    legend.position = "top",  # Plasser legend p친 toppen for bedre oversikt
    legend.title = element_text(size = 12),
    legend.text = element_text(size = 10)
  )

figur
```

1\. 洧 = 0, 洧냣 = 0

2\. 洧 = 0, 洧냣 \> 0

3\. 1 \> 洧 \> 0, 洧냣 = 0

4\. 1 \> 洧 \> 0, 洧냣 \> 0

Fikk ikke helt til med denne figuren.

Velferdsordninger og skattesystemet p친virker b친de individets arbeidskraftstilbud og produktiviteten i samfunnet. Gener칮se velferdsytelser, som dagpenger og uf칮retrygd, kan redusere arbeidskraftstilbudet ved 친 gj칮re det mindre 칮konomisk fordelaktig 친 jobbe. Samtidig kan skattesystemet p친virke insentivene til 친 jobbe gjennom marginalskatt og skattefradrag. Mens h칮y skatt kan redusere gevinsten av ekstra arbeid, kan skattefradrag stimulere deltakelse i arbeidslivet.

For produktivitetsanalyser er dette avgj칮rende fordi arbeidsdeltakelse og effektiv arbeidstid er grunnleggende faktorer. Politikk som balanserer 칮konomisk sikkerhet og arbeidsinsentiver bidrar til h칮yere samlet produktivitet, noe som styrker b칝rekraften i velferdsstaten.

## Kapittel 5 - Konklusjon

Analysen viser at Sverige og Danmark har opplevd en negativ trend i produktivitetsveksten siden 2008, mens Norge har hatt en tilsvarende negativ utvikling siden 2005 uten bedring. USA skiller seg ut som det landet med den mest stabile produktivitets칮kningen sammenlignet med de nordiske landene.

Selv om Norge har 칮kt sine investeringer i forskning og utvikling (FoU) betydelig siden 2007, har dette enn친 ikke gitt utslag i 칮kt produktivitetsvekst. Teknologi og innovasjon er viktige drivere for 칮kt effektivitet og produksjon, men implementering tar tid og krever store investeringer. Samtidig viser dataene at produktivitetsveksten globalt har hatt en avmatning etter 2008, med de nordiske landene som ingen unntak.

For 친 styrke produktiviteten i Norge og regionen som helhet, kan en nordisk produktivitetskommisjon v칝re et avgj칮rende tiltak. En slik kommisjon vil kunne samle innsikt, dele beste praksis og identifisere m친lrettede strategier for 친 m칮te felles utfordringer. Det nordiske samarbeidet har allerede et solid fundament, og en produktivitetskommisjon fremst친r som et naturlig neste steg for 친 sikre b칝rekraftig vekst og konkurransekraft i fremtiden.

## Appendiks

<https://data-explorer.oecd.org/vis?df%5Bds%5D=DisseminateFinalDMZ&df%5Bid%5D=DSD_PDB%40DF_PDB_LV&df%5Bag%5D=OECD.SDD.TPS&dq=DNK%2BSWE%2BNOR%2BUSA.A.GDPHRS..USD_PPP_H.Q...&pd=1990%2C2023&to%5BTIME_PERIOD%5D=false&vw=tb> (OECD link for kapittel 2)

<https://www.ssb.no/statbank/table/09174/>

<https://uit-sok-1004-h24.github.io/forelesninger/SOK-1004_Forelesning_10_h24.pdf>\
<https://uit-sok-1004-h24.github.io/forelesninger/SOK-1004_Forelesning_11_h24.pdf> (Brukt Derek J Clark sine notater fra forelesning 10 og 11 for 친 fors칮ke 친 l칮se oppgaven i kapittel 4)

<https://www.ssb.no/teknologi-og-innovasjon/forskning-og-innovasjon-i-naeringslivet/statistikk/forskning-og-utvikling-i-naeringslivet#om-statistikken>

<https://openknowledge.worldbank.org/bitstream/handle/10986/34015/9781464816086.pdf> (Kapittel 2)

<https://www.regjeringen.no/contentassets/ef2418d9076e4423ab5908689da67700/no/pdfs/nou201520150001000dddpdfs.pdf> (Kapittel 6)

<https://e24.no/norsk-oekonomi/i/zAxylO/fallende-produktivitetsvekst-landet-blir-ikke-fattigere>

<https://www.stortinget.no/no/Saker-og-publikasjoner/Publikasjoner/Representantforslag/2023-2024/dok8-202324-173s/>

GitHUB COpilot er lagt inn i Rstudio, men er ikke noe s칝rlig brukt.

Har brukt ChatGPT til 친 delvis lage, rydde og fikse kode. Samt oppsummere og rydde i deler av teksten.

Link til GitHub: <https://github.com/Sjeroks/23-SOK-1004>

### 
